【裁判字號】    99,消債聲,154
【裁判日期】    991210
【裁判案由】    聲請免責
【裁判全文】
臺灣高雄地方法院民事裁定           99年度消債聲字第154號
聲  請  人  曾林秀容
上列當事人依消費者債務清理條例之規定，聲請免責事件，本院
裁定如下：
    主  文
聲請人曾林秀容不免責。
    理  由
一、按「法院為終止或終結清算程序之裁定確定後，除別有規定
    外，應以裁定免除債務人之債務」、「債務人有下列各款情
    形之一者，法院應為不免責之裁定，但債務人證明經普通債
    權人全體同意者，不在此限：一、於七年內曾依破產法或本
    條例規定受免責；二、隱匿、毀損應屬清算財團之財產，或
    為其他不利於債權人之處分；三、捏造債務或承認不真實之
    債務；四、因浪費、賭博或其他投機行為，致財產顯然減少
    或負擔過重之債務，而生開始清算之原因；五、於清算聲請
    前一年內，已有清算之原因，而隱瞞其事實，使他人與之為
    交易致生損害；六、明知已有清算原因之事實，非基於本人
    之義務，而以特別利於債權人中之一人或數人為目的，提供
    擔保或消滅債務；七、隱匿、毀棄、偽造或變造帳簿或其他
    會計文件之全部或一部，致其財產之狀況不真確；八、故意
    於財產及收入狀況說明書為不實之記載，或有其他故意違反
    本條例所定義務之行為」，消費者債務清理條例（下稱消債
    條例）第132 條、第134 條分別定有明文。又消費者債務清
    理制度並非在使債務人恣意消費所造成之債務，轉嫁予債權
    人負擔，債務人免責制度，應在鼓勵勤勞誠實之債務人，而
    非縱容債務人奢侈浪費，倘債務人於聲請清算前之相當期間
    內，利用信用金融之機會，恣意為非屬通常生活所需之鉅額
    消費或作奢侈性、浪費性之消費，而不在意日後履行返還之
    能力，反而算計消債條例中之免責制度，濫用清算程序以規
    避其應負擔之償還責任，自與消債條例之立法本旨有違。
二、經查：
  (一)聲請人聲請消費者債務清理事件，本院前因審酌聲請人因身
    患多種疾病無工作能力，本身並無收入，尚須仰賴配偶扶養
    ，認其不能清償債務，以本院98年度消債更字第497 號裁定
    自民國98年5 月20日開始更生程序，嗣因更生方案未經債權
    人可決，經本院98年度消債清字第217 號裁定於98年11月17
    日開始清算程序，惟因清算財團之財產不敷清償消債條例第
    108 條所定費用及債務之情形，經本院以98年度司執消債清
    字第189 號裁定清算程序終止在案等情，有前開裁定各一份
    在卷可稽，並經本院依職權核閱上開卷宗無誤，是聲請人於
    法院裁定開始清算程序後，並無薪資、執行業務所得或其他
    固定收入，即無消債條例第133 條所定應裁定不免責之事由
    ，合先敘明。
  (二)本件清算程序終止後，經本院函詢聲請人之各債權人是否同
    意其為免責，債權人台北富邦商業銀行股份有限公司（下稱
    台北富邦銀行）、美商花旗銀行股份有限公司（下稱花旗銀
    行）、澳商澳盛銀行集團銀行股份有限公司台北分公司（下
    稱澳盛銀行）、渣打國際商業銀行股份有限公司（下稱渣打
    銀行）、板信商業銀行股份有限公司（下稱板信銀行）、聯
    邦商業銀行股份有限公司（下稱聯邦銀行）、萬泰商業銀行
    股份有限公司（下稱萬泰銀行）、台新國際商業銀行股份有
    限公司（下稱台新銀行）、安泰商業銀行股份有限公司（下
    稱安泰銀行）、中國信託商業銀行股份有限公司（下稱中國
    信託銀行）、遠東商業銀行銀行股份有限公司（下稱遠東銀
    行）等均表示不同意聲請人免責，此有各該公司函件在卷可
    稽（見本院卷第19至140 頁），且陳稱聲請人之消費均係預
    借現金、高額且頻繁之刷卡消費等，顯有浪費致負擔過重情
    形，應不予免責。據此，本件應否為免責，自繫於是否不具
    消債條例第134 條之消極事由而定。
  (三)據本院依職權向債權人函詢聲請人現金卡、信用卡消費情形
    結果，查知聲請人之債務，多係信用卡、現金卡及信用貸款
    債務，其中，聲請人持萬泰銀行現金卡於92年5 月至年7 月
    間預借現金合計新台幣（下同）91,000元、92年12月預借現
    金4 萬元、94年11月預計現金62,000元、95年2 月預借現金
    4 萬元；另持中國信託銀行現金卡於92年12月預借現金29,2
    14元、93年10月預借現金20,456元、93年12月預借現金21,7
    00元、94年1 月預借現金14,106元、94年7 月預借現金5,11
    7 元、94年9 月預借現金61,429元，此有上開銀行客戶交易
    明細表在卷可稽（見本院卷第78、133 至135 頁）。另查聲
    請人於92年1 月起申請信用卡，其於92年4 月起每月僅能以
    最低應繳金額繳付其信用卡費用，此有聯邦銀行、中國信託
    銀行之陳報狀及消費明細可證（見本院第68、94頁），足見
    聲請人至遲於斯時起即已知其支付能力已陷於困難，收入已
    有不足清償債務之情形。然聲請人於無法清償之情形下，仍
    持信用卡密集且持續消費，觀其刷卡消費明細，單月持卡消
    費數額皆高達萬餘元，其中於92年4 月、7 月、10月、12月
    、93年1 月至金利昌銀樓分別刷卡消費3,550 元、18,000元
    、3,900 元、9,100 元、3,350 元（見本院卷第83頁背面、
    92、101 頁），另於92年11月於漢神百貨公司單筆刷卡消費
    6,500 元、92年12月於新光三越百貨公司、全國電子公司分
    別刷卡消費計22,649元、2,980 元、93年8 月於中華電信台
    南服務中心刷卡消費17,000元、93年10月於遠東百貨公司刷
    卡消費計3,293 元、94年2 月於新象電腦資訊有限公司刷卡
    消費56,700元、94年5 月、8 月分別於新軒菸酒專賣店刷卡
    消費6,500 元、2,900 元、94年8 月於球球精品刷卡消費8,
    500 元等（見本院卷第71至74、83至85、92至132 頁），依
    其刷卡消費內容觀之，除一般生活必要開支（例如購買日常
    用品）外，多數為百貨公司（如新光三越百貨公司、漢神百
    貨公司、遠東百貨公司）、珠寶銀樓（如金利昌銀樓、麗寶
    銀樓）、美容服飾精品店（如明佳美精緻生活館、各式各樣
    流行館、莎兒服飾、凡丹精品、球球精品）、東森購物、飲
    食或娛樂消費、3C電子產品等非必要支出，顯見其消費內容
    已逾一般日常生活之合理花費。而聲請人早於93年7 月向安
    泰銀行申請借貸20萬元用以代償台新銀行、萬泰銀行之欠款
    ，94年7 月向花旗銀行申請餘額代償15萬元，94年9 月向澳
    盛銀行申請信用貸款30萬元，佐以前開所述聲請人自92年4
    月起每月僅能以最低應繳金額繳付其信用卡費用，同年5 月
    起即以現金卡、信用卡預借現金之情綜合以觀，堪認聲請人
    早已陷於嚴重支付及清償債務能力不足之窘境，有上開銀行
    所陳報聲請人信用卡、現金卡消費明細足證（見本院卷第22
    、42、87頁），然聲請人卻仍執信用卡及現金卡刷卡消費如
    上所述之非一般日常生活所必要之消費，是已構成浪費行為
    且致財產顯然減少並負擔過重之債務，而生開始清算之原因
    。綜上情形，聲請人已知本身無薪資或執業收入及名下無財
    產等情，竟在先前積欠債務尚未完全清償情形下，仍不斷預
    借現金及持卡消費，並為逾其生活必需之消費，終致累積債
    務致難以清償，核其所為之消費行為堪認有浪費之情，確有
    消債條例第134 條第4 款之事實，又聲請人復無法證明其業
    經普通債權人全體之同意而為上開消費，上開債權人亦表示
    不同意其予以免責，則依上開法條規定之說明，本件聲請人
    自不得免責，爰裁定如主文。
中    華    民    國    99    年    12    月    10    日
                  民事第五庭  法  官    何佩陵
上為正本係照原本作成。
如不服本裁定，應於裁定送達後10日內，以書狀向本院提出抗告
，並繳納抗告費新臺幣1仟元。
中    華    民    國    99    年    12    月    13    日
                              書記官    陳喜苓

司法院資訊處製作；財團法人民間司法改革基金會備份。
